臺灣嘉義地方法院民事判決
111年度嘉簡字第229號
原      告  張瀞亓  


被      告  蔡朝源  

            黃惠瑛  
上列當事人間返還定金事件，本院於民國111年7月11日言詞辯論
終結，判決如下：
　　主  文
一、被告黃惠瑛應給付原告新臺幣20萬元，及自民國111年7月12
    日起至清償日止，按年息百分之5計算之利息。
二、原告其餘之訴駁回。
三、訴訟費用由被告黃惠瑛負擔3分之2，餘由原告負擔。
四、本判決第1項得假執行。但被告黃惠瑛如以新臺幣20萬元為
    原告預供擔保，得免為假執行。
五、原告其餘假執行之聲請駁回。
    事實及理由
一、原告主張：
  ㈠原告與被告蔡朝源於民國110年10月2日簽訂被告黃惠瑛所有
    門牌號碼嘉義市○區○○路000號4樓2（下稱系爭房屋）之買賣
    定金收據（下稱系爭買賣定金收據），並給付定金新臺幣（
    下同）15萬元。其内容為買賣價款總金額595萬元，建物坐
    落嘉義市○○○段○○○段00地號及同段921建號(即門牌號碼：嘉
    義市○區○○路000號4樓2之建物（下稱系爭不動產)及有機械
    上層車位一格（下稱系爭車位），被告表示相關證件皆齊全
    。然當原告聯繫代書欲辦理過戶事宜時，被告欠缺系爭車位
    證明文件，原告願給被告時間準備並表示如證件不齊需返還
    15萬元定金，被告最後確定無法提出系爭車位證明文件，故
    提出於111年1月30日前返還定金15萬元，嗣於111年3月17日
    向被告表示欲就定金契約進行履約，被告回應不願以系爭買
    賣定金收據之約定履約，被告已明顯違約。
  ㈡於系爭買賣定金收據有效之情況下，原告仍有權請求被告履
    約，被告不能因通貨膨脹即擅自提高價金，甚至已將系爭不
    動產放在市場上販售，被告實有惡意違約之意圖，原告依系
    爭買賣定金收據第5點（應為第5條第1款）解除契約，並要
    求被告返還定金並賠償所付同額之損害金與原告。又被告蔡
    朝源雖非系爭不動產之所有權人，然其與被告黃惠瑛為夫妻
    ，依民法第1003條互為代理，被告蔡朝源應連帶給付，故請
    求被告應連帶給付原告30萬元等語。
  ㈢並聲明及補充：⒈被告應連帶給付原告30萬元，並自訴狀送達
    翌日起至清償日止，按年息百分之5計算之利息。⒉願供擔保
    ，請准宣告假執行（見本院卷第55至56頁）。
二、被告則以：
  ㈠系爭不動產係訴外人即系爭房屋承租人江坤海欲購置作為其
    子與原告結婚居住之用，110年10月2日當日被告蔡朝源代替
    被告黃惠瑛與原告議定由江坤海匯款5萬元及其子提領10萬
    元，原告委由訴外人楊政勳代書作履約保證到高雄簽訂，已
    相約110年10月18日搭高鐵南下，被告突接獲原告來電取消
    簽約，要被告提出系爭車位憑證才算文件齊全，然停車位在
    附屬建物用途所載共有部分：港子坪段港坪小段988建號、3
    579.13平方公尺，持分為10000之120，且大樓管理費及車位
    保養費均含在該繳納之費用內，車位爭議事由並不成立。
  ㈡延宕至今係因原告執意價金全部作履約保證，又堅持被告須
    提出系爭車位憑證，原告以不買做為主張，被告答應7天時
    間讓原告找尋代書，但事後原告竟以被告未於時間内取得系
    爭車位憑證，主張系爭買賣定金收據無效，然依買賣習慣，
    車位證明遺失可立切結書保證或折價金或採用大樓地下室讓
    渡證明書代替，然都不被原告接受，亦不履行契約，實係可
    歸責於原告，則定金毋庸歸還。
  ㈢再者，原告認系爭不動產所有權需登記在其名下，然江坤海
    卻認為應共同登記在其子與原告名下。原告又主張價金原告
    歸原告、江坤海歸江坤海等等，其家務事被告不便表示意見
    ，然實已拖延給付被告頭期款40萬元，原告又於110年11月1
    9日向調解委員會申訴協調定金退還事宜，協調前江坤海向
    被告稱由伊與被告談即可，不必理會原告，因原告僅具名，
    買賣價金實由江坤海及其子承擔，因原告不願共同持有，貸
    款利息又由男方負擔，致江坤海不悅而願以7萬5000元和解
    ，被告因此取消南下協調。而未立即處理退還7萬5000元事
    宜，係因江坤海之公司111年1月19日失火，須延至3月底搬
    遷且被告3月嫁女兒擔心資金不足。然111年3月13日江坤海
    又向被告表示願以起初議定價格購買，後因通貨膨脹被告願
    以650萬元出售，111年3月17日又換原告想重談購置一事，
    故原告以「請求繼續履行定金契約而不履約」顯然虛構不實
    等語。
  ㈣並聲明：⒈駁回原告之訴及其假執行之聲請。⒉如受不利判決
    ，願供擔保請准宣告免為假執行。
三、本院之判斷：
    原告主張被告應依系爭買賣定金收據第5條第1款約定及民法
    第1003條之規定連帶給付原告30萬元及遲延利息等節，則為
    被告所否認，並以前開情詞置辯。是本件爭點如下：㈠系爭
    買賣定金收據之定金契約存在何人之間？㈡被告得否沒收定
    金？㈢被告黃惠瑛應給付原告之數額為何？㈣被告蔡朝源是否
    應與被告黃惠瑛連帶負賠償責任？㈤遲延利息之請求，有無
    理由？茲分述如下：
  ㈠系爭買賣定金收據之定金契約存在原告與被告黃惠瑛之間：
　⒈按代理人於代理權限內，以本人名義所為之意思表示，直接
    對本人發生效力，前項規定，於應向本人為意思表示，而向
    其代理人為之者，準用之，民法第103條定有明文。故代理
    人於代理權限內所為之意思表示，直接對本人發生效力。申
    言之，其本人因此而與為法律行為之他造當事人間，直接發
    生權利義務關係，代理人並不享受其權利及負擔義務（最高
    法院70年度台上字第1858號判決意旨參照）；又按債權債務
    之主體應以締結契約之當事人為準，而債權債務為特定人間
    之關係，債權人不得對契約上所載之債務人以外之人請求給
    付（最高法院18年上字第1953號、40年台上字第1241號判例
    意旨參照）。
　⒉經查，被告黃惠瑛委託被告蔡朝源代理其與原告於110年10月
    2日簽立房屋買賣定金收據，且定金15萬元已由被告蔡朝源
    收受等情，此有原告提出的系爭買賣定金收據為證（見本院
    卷第19頁），且被告蔡朝源亦自承有收到15萬元定金（見本
    院卷第57頁），再參以證人江坤海到庭證稱：系爭房屋是原
    告要買的，定金15萬元是我出的，當初是我代墊的，原告已
    經還我等語（見本院卷第176頁），足認系爭買賣定金收據
    是被告蔡朝源以被告黃惠瑛之名義與原告簽訂，因此，系爭
    不動產之買方為原告、賣方為被告黃惠瑛，其二人間已成立
    定金契約，並不因上開定金15萬元係由江坤海代墊而使江坤
    海成為契約當事人。從而，被告否認與原告間有成立定金契
    約，尚不可採。
　㈡被告不得沒收定金：
　⒈查系爭買賣定金收據之買賣標的，除系爭不動產外，尚包含
    停車位乙節，為兩造所不爭，而被告因停車位憑證遺失而無
    法提供，亦為被告所自承（見本院卷第206頁），另有被告
    提出的LINE對話紀錄可佐（見本院卷第99頁），堪認被告無
    法提供買賣標的之停車位憑證。參以證人即地政士楊政勳到
    庭證稱：我不太可以確定從附屬建物的登記說明被告的停車
    位沒有問題；謄本只是顯示公設比，有的有含車位，有的沒
    有等語（見本院卷第185頁），而實務上對於不動產之買賣
    是否包含停車位，以及公設比之比例是否包含停車位，屢有
    紛爭，加上，兩造並未約定何時簽署房地買賣契約，此觀系
    爭買賣定金收據第3條之約定即明（見本院卷第19頁）。因
    此，原告因賣方無法提供停車位憑證而遲未簽署系爭不動產
    買賣契約，難認可歸責於買方即原告，且嗣後原告也有繼續
    履行定金契約之意，此有兩造提出的對話紀錄可佐（詳後述
    ），既然不履行契約不可歸責於原告，且賣方即被告黃惠瑛
    也未將解除契約之意思表示通知原告，被告黃惠瑛自不得依
    據系爭買賣定金收據第5條第2款「甲方如因故不履行契約時
    ，甲乙雙方得解除契約，解約時乙方得將已收受之定金沒收
    」之約定，沒收定金。
　⒉另被告雖抗辯已與江坤海談妥定金沒收7萬5000元等語，然據
    證人江坤海到庭證稱：我沒有資格代表原告說定金沒收一半
    ：原告沒有授權或委託我做任何決定等語（見本院卷第176
    頁），是以原告既無授權或委託江坤海處理系爭定金15萬元
    之相關事宜，被告與江坤海間就系爭定金如何沒收之約定或
    協議，均對原告不生效力。
　㈢被告黃惠瑛應返還原告15萬元之定金及給付損害金5萬元：
　⒈依據系爭買賣定金收據第5條第1款約定：乙方如因故不履行
    契約時，甲乙雙方得解除契約，解約時乙方除應將既收款全
    部退還甲方外，並應賠償所付價款同額之損害金與甲方（見
    本院卷第19頁）。本件原告已於111年3月21日以LINE「煩請
    您於111年3月25日前回覆是否可以繼續履約定金契約？」等
    語詢問賣方代理人即被告蔡朝源是否繼續履行定金契約，惟
    據賣方代理人即被告蔡朝源以「我也明示"通膨問題"價金65
    0我才賣」，此有兩造提出的LINE對話紀錄在卷足憑（見本
    院卷第67至69、107至109頁），再參以被告黃惠瑛已經將系
    爭不動產委託仲介販售，並刊登591售屋網等情，業據原告
    提出591售屋網列印資料在卷可佐（見本院卷第217至231頁
    ），顯見被告黃惠瑛逕自漲價已無繼續履約之意，其不履行
    自屬可歸責於被告黃惠瑛，已屬「因故不履行契約」，並經
    原告於111年7月11日以被告黃惠瑛違約為由當庭表示依據系
    爭買賣定金收據第5條第1款之約定解約（見本院卷第215頁
    ），已生解除系爭定金契約之效力，又被告黃惠瑛既為系爭
    買賣定金收據之當事人即乙方，原告自得依該條款之約定請
    求被告黃惠瑛將既收款全部退還原告，並賠償所付價款同額
    之損害金與被告。是原告系爭買賣定金收據第5條第1款之約
    定請求被告黃惠瑛退還定金15萬元，為有理由，自應准許。
　⒉至於原告請求被告黃惠瑛賠償所付價款同額之損害金部分：
　⑴按違約金，除當事人另有訂定外，視為因不履行而生損害之
    賠償總額；約定之違約金額過高者，法院得減至相當之數額
    ，民法第250條第2項前段、第252條分別定有明文。又違約
    金是否相當，應依一般客觀事實、社會經濟狀況及當事人所
    受損害情形，及債務人如能依約履行時，債權人可享受之一
    切利益為衡量標準，而債務人已為一部履行者，亦得比照債
    權人所受利益減少其數額。若所約定之額數，與實際損害顯
    相懸殊者，法院自得酌予核減，並不因懲罰性違約金或賠償
    額預定性違約金而異（最高法院82年度台上字第2529號判決
    要旨參照）。
　⑵承前所述，原告得依系爭買賣定金收據第5條第1款「乙方如
    因故不履行契約時，甲乙雙方得解除契約，解約時乙方除應
    將既收款全部退還甲方外，並應賠償所付價款同額之損害金
    與甲方」之約定（見本院卷第19頁），請求被告黃惠瑛賠償
    與所付價款同金額（即15萬元）之賠償金，惟觀其約定該違
    約金並非屬於懲罰性質，足認前開約定係損害賠償總額預定
    性違約金。本院審酌系爭不動產（含停車位）買賣價金達59
    5萬元數額非微，先前因原告就停車位憑證仍有所爭議而遲
    未履行系爭定金契約，惟此部分之起因被告黃惠瑛因遺失停
    車位憑證而無法提供所致，尚不可歸責於原告，待原告欲請
    求被告黃惠瑛繼續履行定金契約，被告黃惠瑛反而開價650
    萬元，其後甚至將系爭不動產委託仲介販售，因故而不履行
    ，又不返還定金，致原告必須另尋房地等情，認原告得請求
    被告黃惠瑛給付之違約金以5萬元為適當，逾此部分請求者
    ，難認有據，不應准許。
  ㈣被告蔡朝源非系爭買賣定金收據之定金契約之當事人，不負
    契約責任：
　⒈系爭買賣定金收據是被告蔡朝源以被告黃惠瑛之名義與原告
    簽訂，已如前述，且系爭買賣定金收據上亦未載明被告蔡朝
    源就系爭買賣定金收據之定金契約願連帶負賠償責任之約定
    。
　⒉準此，被告蔡朝源並非系爭買賣定金收據之定金契約當事人
    亦非被告黃惠瑛之連帶保證人，更不會因為代理被告黃惠瑛
    之配偶簽約而有連帶責任，原告自不得依系爭買賣定金收據
    對被告蔡朝源請求與被告黃惠瑛連帶給付，故原告此部分請
    求實無理由，應予駁回。
　㈤遲延利息部分：
  ⒈末給付無確定期限者，債務人於債權人得請求給付時，經其
    催告而未為給付，自受催告時起，負遲延責任，其經債權人
    起訴而送達訴狀，或依督促程序送達支付命令，或為其他相
    類之行為者，與催告有同一之效力；遲延之債務，以支付金
    錢為標的者，債權人得請求依法定利率計算之遲延利息，但
    約定利率較高者，仍從其約定利率；應付利息之債務，其利
    率未經約定，亦無法律可據者，週年利率為百分之5，民法
    第229條第2項、第233條第1項、第203條定有明文。
  ⒉查原告既於111年7月11日明確對被告黃惠瑛為解約之意思表
    示，已如前述，因此，被告黃惠瑛應付遲延利息之起算日即
    為111年7月12日，而非原告主張之起訴狀送達翌日起算。
四、綜上所述，原告依系爭買賣定金收據第5條第1款之約定，請
    求被告黃惠瑛應給付原告20萬元及自111年7月12日起至清償
    日止，按年息百分之5計算之利息，為有理由；逾此部分之
    請求，則無理由，應予駁回。
五、本件原告勝訴部分係就民事訴訟法第427條訴訟適用簡易程
    序所為被告黃惠瑛敗訴之判決，依同法第389條第1項第3款
    規定，應依職權宣告假執行，故原告請求本院供擔保宣告假
    執行，僅係促使本院依職權宣告之提醒，本院無庸另命原告
    供擔保。本院併依同法第392條第2項規定，依被告黃惠瑛之
    聲請宣告被告黃惠瑛為原告供相當金額之擔保後，得免為假
    執行。至於原告受敗訴判決部分，其假執行之聲請即欠缺依
    據，應併予駁回。
六、本件事證已臻明確，兩造其餘主張及舉證等攻擊防禦方法及
    所提證據，均核與判決結果不生影響，爰不一一論述。
七、訴訟費用負擔之依據：民事訴訟法第79條。
中　　華　　民　　國　　111 　年　　7 　　月　　25　　日
                  臺灣嘉義地方法院嘉義簡易庭
                                  法官　周欣怡
以上正本係照原本作成。
如對本判決上訴，須於判決送達後20日內向本庭（嘉義市文化路
308之1號）提出上訴狀（均須按他造當事人之人數附繕本）。如
委任律師提起上訴者，應一併繳納上訴審裁判費。
中　　華　　民　　國　　111 　年　　7 　　月　　25　　日
                                  書記官　葉芳如